臺灣板橋地方法院民事裁定　　　　　　100年度事聲字第240號
異　議　人　台北富邦商業銀行股份有限公司
即 債 權人
法定代理人　韓蔚廷
相　對　人
即 債 務人　羅麗芬
代　理　人　何乃隆律師
上列當事人間聲請消費者債務清理事件，異議人即債權人對於民
國100 年7 月20日本院司法事務官以99年度司執消債更字第158
號所為認可更生方案之裁定聲明異議，本院裁定如下：
    主  文
異議駁回。
    理  由
一、按關於更生或清算之程序，除本條例別有規定外，準用民事
    訴訟法之規定，消費者債務清理條例（下稱消債條例）第15
    條定有明文。次按當事人對於司法事務官處理事件所為之終
    局處分，得於處分送達後10日之不變期間內，以書狀向司法
    事務官提出異議。司法事務官認前項異議有理由時，應另為
    適當之處分；認異議為無理由者，應送請法院裁定之。法院
    認第一項之異議為有理由時，應為適當之裁定；認異議為無
    理由者，應以裁定駁回之，民事訴訟法第240 條之4 第1 至
    3 項亦定有明文。查本院民事執行處司法事務官於民國100
    年7 月20日以99年度司執消債更字第158 號裁定認可相對人
    所提更生方案，異議人於收受該裁定送達後10日內具狀聲明
    異議，司法事務官認其異議無理由而送請本院裁定，經核與
    上開規定相合，先予敘明。
二、本件異議意旨略以：消債條例第30條規定之「裁定時之現存
    額」，係指裁定債務清理程序開始同時，有效存在之債權，
    包括已部份清償之債權餘額、附條件或期限之債權、主債務
    甚至包括連帶保證債務。然原裁定逕援引與債務清理顯不相
    關之銀行法第12條之1 第3 項規定、行政院金融監督管理委
    員會金管銀(一)字第09610000040 號函文等意旨作為論據，強
    令異議人應俟主債務清償期屆至而未依約定之償還辦法受償
    時，須先向主債務人求償，於求償不足額確定後，始得向聲
    請更生之保證債務人求償，異議人誠難認同。且依消債條例
    第73條規定，主債務未屆清償期，異議人對相對人之債權即
    不得列入更生方案分配受償，則倘主債務人於相對人更生方
    案履行期間內從未發生債務不履行情事，卻於更生方案履行
    完畢後始發生債務不履行情事，而相對人早已依原更生方案
    履行完畢，異議人即不得對其開始繼續訴訟及強制執行程序
    ，金融機構辦理授信為確保債權而徵提保證人之意義因此盡
    失，金融秩序悉數破壞殆盡。此外，依消債條例第73條但書
    之規定，倘異議人依限申報之債權，在相對人更生期間內依
    更生條件全部履行完畢後，全然歸於消滅，而因不可歸責而
    漏未申報之債權人，卻得對債務人求償，亦有失公平。詎原
    裁定不僅限縮解讀消債條例第30條之規定，嗣進一步徵引「
    更生程序非如清算程序中清算債權應予現在化之規定」，演
    繹出「附條件之更生債權仍應以附條件於更生方案受償」之
    偏狹論述，強令異議人須「自相對人應負保證責任時起，且
    在更生方案履行期間為限，始受分配」，無異使異議人顯然
    獲致較「清算保障原則（清算債權分配應予現在化）」更形
    劣勢之受償條件，創設「更生債權分配應予條件化」之法律
    見解，實違背消債條例立法初衷。爰聲明異議，請求廢棄原
    裁定並將異議人之連帶保證債權自更生方案履行第1 期開始
    ，即予納入清償分配等語。
三、按債務人有薪資、執行業務所得或其他固定收入，法院認更
    生方案之條件公允者，得不經債權人會議可決，逕依債務人
    之聲請或依職權以裁定認可更生方案。消債條例第64條第1
    項定有明文。該條項立法理由為：債務人如有薪資、執行業
    務所得（例如：計程車司機之執行業務所得）等固定收入，
    並將其可處分所得之一定部分充為清償，於債權人之權益已
    有保障，其更生程序應更為簡易、迅速。故債務人提出之更
    生方案，倘法院認為其條件公允（例如：清償總額已達債權
    總額相當成數，債權人受償金額不致過低等），得不待債權
    人會議可決，逕依債務人之聲請或依職權以裁定認可之等語
    。次按「（第1 項）銀行辦理自用住宅放款及消費性放款，
    已取得前條（即銀行法第12條）所定之足額擔保時，不得以
    任何理由要求借款人提供連帶保證人。（第2 項）銀行辦理
    授信徵取保證人時，除前項規定外，應以一定金額為限。（
    第3 項）未來求償時，應先就借款人進行求償，其求償不足
    部分得就連帶保證人平均求償之。但為取得執行名義或保全
    程序者，不在此限」，銀行法第12條之1 亦有明文規定。該
    條第1 項規定之「消費性放款」係指對於房屋修繕、耐久性
    消費財產（包括汽車）、支付學費及其他個人之小額貸款，
    及信用卡循環信用等（參見行政院金融監督管理委員會96年
    2 月5 日金管銀（一）字第09610000040 號令）。是依銀行
    法第12條之1 第1 項、第3 項前段規定，銀行就自用住宅放
    款及消費性放款求償時，應先就借款人進行求償，其求償不
    足部分始得就連帶保證人平均求償之。而於更生事件，若銀
    行之債權屬「自用住宅放款」或「消費性放款」債權，則依
    銀行法上開規定，債權銀行應先向主債務人求償，於求償不
    足額部分確定後，始可按實際不足額依更生方案所訂清償比
    例受清償；更生方案依銀行法上開規定約定債權銀行受償條
    件，縱債權銀行不同意，亦不能因此認對該債權銀行有不公
    允情事，以貫徹銀行法第12條之1 第3 項對連帶保證人特別
    保護之立法意旨（司法院民事廳消費者債務清理條例法律問
    題研審小組98年第1 期民事業務研究會第13號研審小組意見
    參照）。又保證債務之求償不足額部分是否發生、何時發生
    、數額為何，對其他債權人之受償不生影響，如因此影響相
    對人致生履行困難時，則為債務人得否依消債條例第75條第
    1 項規定聲請延長履行期限之問題（司法院民事廳消費者債
    務清理條例法律問題研審小組97年第4 期民事業務研究會第
    20號研審小組意見參照）。
四、經查：
  (一)本件債務人聲請更生，前經本院以99年度消債更字第172 號
    裁定准予更生在案，有上開裁定在卷可參，而債務人自95年
    12月1 日起迄今，均任職於滿富興業股份有限公司（見本院
    99年度消債更字第172 號卷第45至47頁，勞工保險被保險人
    投保資料表），確有薪資、執行業務所得或其他固定收入。
    而債務人所提之更生方案係以其長子成年之時點，分二階段
    清償，並以3 個月為1 期，第一階段即第1 至16期每期清償
    26,700元，第二階段即第17至32期每期清償37,200元，分8
    年共計32期清償，且每年3 月將年終獎金35,737元全數計入
    當期清償，清償總額共1,308,096 元，清償成數為40.06%（
    如扣除異議人之保證債務後，清償成數為41.24%），以債務
    人每月薪資約29,000元（見前揭卷第25頁，前置協商收入切
    結書），於第1 至16期，扣除平均每月清償之金額8,900 元
    （即每期26,700÷3 月＝每月清償8,900 元）後，再扣除長
    子之扶養費5,000 元、勞健保費用750 元、執行業務所必要
    油資支出2,500 元後，僅餘11,850元（計算式：29,000元－
    8,900 元－5,000 元－750 元－2,500 ＝11,850元）可供債
    務人支配；第17至32期，扣除平均每月清償金額12,400元（
    即每期37,200元÷3 月＝每月清償12,400元）後，再扣除長
    子扶之養費1,500 元、勞健保費用750 元、執行業務所必要
    油資支出2,500 元後，亦僅餘11,850元（計算式：29,000元
    －8,900 元－1,500 元－750 元－2,500 ＝11,850元）可供
    債務人支配，經核與新北市政府公告100 年度下半年（100
    年7 月1 日至100 年12月31日）新北市低收入戶最低生活費
    每人每月11,832元相當，堪認已甚節約開支、未逾一般人之
    生活程度而屬合理，已盡其最大努力及還款誠意，是本院司
    法事務官認該更生方案應屬公允、適當、可行後而予以認可
    ，本院認為尚無違誤或不當之情形。
  (二)異議人雖陳稱若不將連帶保證債務納入更生方案受償，則銀
    行徵提連帶保證人作為主債務人之擔保即失其意義，主張應
    將異議人之保證債權列為更生債權，以裁定時之現存債權額
    列入更生方案受償云云。惟查，異議人對於第三人劉昕（即
    相對人之長子）固有就學貸款債權4 筆，金額分別為23,350
    、23,360元、23,355元、23,355元，合計93,420元，清償期
    均為106 年7 月1 日，相對人係劉昕上開債務之連帶保證人
    ，此有異議人之99年9 月3 日債權人債權陳報狀及所檢附之
    客戶放款明細查詢附於本院99年司執消債更字第158 號卷內
    可稽，則上開債務既尚未屆清償期，無任何債務不履行之情
    事，即尚無由相對人代為償還之必要，異議人之權益亦未受
    損。再者，揆諸上開說明，相對人對於異議人雖有保證債務
    存在，惟因就學貸款債權係屬銀行法第12條之1 第1 項規定
    之「消費性放款」債權，則依銀行法第12條之1 第1 項、第
    3 項前段規定，異議人於清償期屆至時，應先向主債務人即
    劉昕求償，於求償不足額部分確定後，始可按實際不足額依
    更生方案所定清償比例受清償，是異議人既尚未得向主債務
    人求償，其實際不足額部分顯然尚未確定，如允許異議人得
    向連帶保證人即相對人主張於更生方案履行期間按申報債權
    時之債權額與其他債權人比例受償，即有悖於銀行法欲實現
    先向主債務人求償之程序正義及保障連帶保證人之旨，並稀
    釋其餘債權人之受償額，與消債條例欲保障債權公平受償之
    立法精神有違。準此，本件相對人既尚未開始代主債務人劉
    昕負履行責任，則本院司法事務官就異議人之就學貸款保證
    債務，以附條件方式列入前揭更生方案，於「參、補充說明
    」欄第四點載明：「債權人台北富邦商業銀行股份有限公司
    之債權93,420元屬就學貸款之連帶保證債權，於本件更生方
    案公告時尚未屆期，債務人無需代負履行責任，故暫不列入
    更生方案中受分配。惟代負履行責任發生時，債權人台北富
    邦銀行每期受償之金額＝申報債權之實際不足額×41.24%÷
    更生方案尚未履行之期數，對其他債權人之受償不生影響，
    至因此影響債務人致履行困難時，則為債務人得否依消費者
    債務清理條例第75條第1 項規定聲請延長履行期限之問題」
    ，依法洵無違誤。
五、綜上所述，本件經本院司法事務官審酌上開情狀，認相對人
    所提更生方案，其更生條件公允、適當、可行，且又查無相
    對人有消債條例第63條所定不應認可之消極事由存在，而逕
    依消債條例第64條第1 項規定，裁定認可相對人所提前揭更
    生方案，經核並無不合。從而，異議人之異議為無理由，應
    予駁回，揆諸前揭條文，爰裁定如主文。
中    華    民    國    100   年     9    月     13   日
                  民事第一庭    法  官  陳翠琪
上為正本係照原本作成
如不服本裁定，應於裁定送達後10日內，以書狀向本院提出抗告
，並繳納抗告費新台幣1,000 元
中    華    民    國    100   年     9    月     14   日
                                書記官  簡曉君